【裁判字號】    99,訴緝,36
【裁判日期】    990604
【裁判案由】    違反銀行法等
【裁判全文】
臺灣高雄地方法院刑事判決              99年度訴緝字第36號
公  訴  人  臺灣高雄地方法院檢察署檢察官
被      告  己○○
指定辯護人  本院公設辯護人蘇鴻吉
上列被告因違反銀行法案件，經檢察官提起公訴（95年度偵字第
26167號），本院判決如下：
    主    文
己○○共同法人行為負責人，違反除法律另有規定外，非銀行不
得經營收受存款業務之規定，處有期徒刑壹年柒月。
    犯 罪 事 實
一、己○○與林奕佐（經本院以97年度訴字第1147號判處有期徒
    刑3 年2 月，復經臺灣高等法院高雄分院以97年度上訴字第
    1826號判決駁回上訴在案）於民國94年2 月間，在高雄市苓
    雅區○○○路257 號，籌組「宏泰不動產開發有限公司（下
    稱宏泰公司，該公司於94年2 月18日核准設立登記，並於同
    日取得營利事業登記證），由林奕佐負責出資並處理財務，
    己○○則擔任登記之負責人，渠等均參與宏泰公司經營方向
    、紅利等制度的決策，均為宏泰公司法人之負責人。己○○
    與林奕佐均明知除法律另有規定外，非依銀行法組織登記之
    銀行，不得經營收受存款業務，亦不得以收受投資或使加入
    為股東或其他名義，向多數人或不特定人收受款項或吸收資
    金，而約定或給付與本金顯不相當之紅利、利息、股息或其
    他報酬，詎二人竟共同基於違反上開銀行法之犯意聯絡，自
    94年2 月間起某日起，以宏泰公司之名義，推出「大富專案
    」，該專案以共同經營事業並保證高額獲利之方式，對外招
    攬不特定之投資人以吸收資金，其專案內容如下：以投資新
    臺幣（下同）40萬元為例，投資期間為期5 年，每月可領回
    饋金1 萬元，總共60月可領回饋金60萬元，總獲利20萬元，
    投資報酬率逾50% ；投資人並可免費享有宏泰公司各項服務
    （服務項目如附表一）。因上開專案所稱之獲利甚豐，於94
    年3 月間至同年7 月間即吸引包括戊○○等如附表二所示之
    投資人投資如附表二所示之金額計220 萬元。己○○與林奕
    佐則指示如附表二所示之投資人以現金支付或匯款之方式，
    將投資款匯入宏泰公司華南商業銀行光華分行000000000000
    號帳戶。嗣宏泰公司依其營運狀況，本無法依所訂之獎金、
    紅利制度長期經營，己○○因感上開行為不妥，在有偵查犯
    罪職權之機關或公務員發覺上開違反銀行法收受存款犯行前
    ，於95年1 月3 日具狀向臺灣高雄地方法院檢察署自首，並
    接受裁判。再於95年3 月間，宏泰公司無法依照上開與投資
    人之約定發放紅利、本金，經如附表二所示之投資人追討無
    門，始悉上情。
二、案經己○○自首暨戊○○、乙○○、丁○○、甲○○訴請臺
    灣高雄地方法院檢察署檢察官偵查起訴。
    理    由
壹、程序部分：按被告以外之人於審判外之陳述，雖不符同法第
    159 條之1 至之4 規定，而經當事人於審判程序同意作為證
    據，法院審酌該言詞陳述或書面陳述作成時之情況，認為適
    當者，亦得為證據，刑事訴訟法第159 條之5 第1 項規定明
    確。查本案所引用之證據資料（詳後引證據），其中屬傳聞
    證據部分，因被告及其辯護人、檢察官均同意可作為證據使
    用，本院審酌該等證據作成之情況，並無違法取得之情況，
    認以之作為證據，應屬適當，認均有證據能力，合先敘明。
貳、實體部分：
一、前揭犯罪事實，業據被告己○○於偵查及本院審理中坦承不
    諱（參95他字第484 號卷第22頁至第24頁、第33頁至第34頁
    ；95他字第3684號卷第66頁至第67頁、95偵字第29頁、第26
    167 號卷第102 頁至第104 頁；本院卷第37頁、第51頁），
    核與證人即宏泰公司總監廖威智、協理翁函伶、業務員孫惠
    信、曾嘉琪、楊亞珍於偵查及本院審理中所證相符（參95年
    度他字第3684號卷第18至20頁，95年度偵字第26167 號卷第
    23至第24頁、第27、49、122 、150 、151 頁，97年度訴字
    第1147號第31至44頁），復有證人即如附表二所示投資人戊○○、乙○○及甲○○於偵查中證述投資情節在卷可稽（參
    95偵26167 號卷第23頁至第24頁、第27頁；95他3684號卷第
    18頁至第20頁），並有宏泰公司基本資料查詢表、高雄市政
    府營利事業登記證、宏泰公司高雄市營利事業統一發證變更
    登記申請書、宏泰公司設立登記表各乙份（95年度他字第48
    4 號第87至90頁）、宏泰公司推出之大富專案傳單、告訴人
    戊○○、乙○○、丁○○、甲○○與宏泰公司簽立之大富專
    案契約書各乙份（契約編號：HT050187、立約人：戊○○、
    94年7 月8 日簽約; 契約編號：HT050181、立約人：乙○○
    、94年3 月29號簽約；契約編號：HT050183、立約人：丁○○、94年5 月28日簽約；契約編號：HT050177、立約人：甲○○、94年5 月18號簽約）（參95年度他字第484 號第65至
    76頁）、宏泰公司員工資料表、告訴人戊○○之臺灣企銀存
    摺明細、宏泰公司開立予告訴人甲○○之收據2 紙、宏泰公
    司華南商業銀銀行存摺影本乙份（戶名：宏泰不動產開發有
    限公司，帳號：000000000000) 、華南商業銀行光華分行96
    年1 月9 日發文字號：華光存字第09600004號函所檢送之宏
    泰公司開戶約定書、印鑑卡及自94年3 月7 日起至95年5 月
    10日止存款往來明細表、告訴人乙○○之合作金庫銀行花蓮
    分行存摺明細、告訴人甲○○之土地銀行大社分行存摺明細
    在卷可參（參95年度偵字第26167 號卷第33至37頁、第57至
    61頁、第84至96頁），足認被告自白與事實相符，本案事證
    明確，被告犯行足堪認定，應依法論科。至公訴意旨雖認宏
    泰公司以前開「大富專案」吸收資金總額600 餘萬元，然依
    卷內證據所能認定之投資金額，僅如附表二所示為220 萬元
    ，差額部分，因無證據可資證明，尚難逕為不利被告之認定
    ，附此敘明。
二、新舊法比較適用說明：本件被告行為後，刑法及刑法施行法
    業於94年2 月2 日修正公布，並於95年7 月1 日施行。按刑
    法第2 條第1 項之規定，係規範行為後法律變更所生新舊法
    律比較適用之準據法。所謂行為後法律有變更者，包括構成
    要件之變更而有擴張或限縮，或法定刑度之變更。行為後法
    律有無變更，端視所適用處罰之成罪或科刑條件之實質內容
    ，修正前後法律所定要件有無不同而斷。新舊法條文之內容
    有所修正，除其修正係無關乎要件內容之不同或處罰之輕重
    ，而僅為文字、文義之修正或原有實務見解、法理之明文化
    ，或僅條次之移列等無關有利或不利於行為人，非屬該條所
    指之法律有變更者，可毋庸依該規定為新舊法之比較，而應
    依一般法律適用原則，適用裁判時法（95年11月7 日，最高
    法院95年度第21次刑事庭會議決議參照）外，即應適用刑法
    第2 條第1 項之規定，為「從舊從輕」之比較。而比較時，
    應就罪刑有關之事項，如共犯、未遂犯、想像競合犯、牽連
    犯、連續犯、結合犯，以及累犯加重、自首減輕及其他法定
    加減原因（如身分加減）與加減例等一切情形，綜合全部罪
    刑之結果而為比較，予以整體適用（最高法院95年度第8次
    刑事庭會議決議參照）。乃因各該規定皆涉及犯罪之態樣、
    階段、罪數、法定刑得或應否加、減暨加減之幅度，影響及
    法定刑或處斷刑之範圍，各該罪刑規定須經綜合考量整體適
    用後，方能據以限定法定刑或處斷刑之範圍，於該範圍內為
    一定刑之宣告。是宣告刑雖屬單一之結論，實係經綜合考量
    整體適用各相關罪刑規定之所得。宣告刑所據以決定之各相
    關罪刑規定，具有適用上之「依附及相互關聯」之特性，自
    須同其新舊法之適用。而「法律有變更」為因，再經適用準
    據法相互比較新舊法之規定，始有「對被告有利或不利」之
    結果，兩者互為因果，不難分辨，亦不容混淆。經查：
  (一)刑法第28條共同正犯之範圍，已修正限縮於共同實行犯罪行
    為者始成立共同正犯，排除陰謀犯、預備犯共同正犯；新舊
    法就共同正犯之範圍，既因此而有變動，自均屬行為後法律
    有變更，而非僅屬文字修正，應有新舊法比較適用之問題（
    最高法院96年度台上字第395 號、96年度台上字第934 號、
    96年度台上字第3773號判決參照）。惟無論適用修正前或修
    正後之規定，本件被告己○○係共同實行犯罪之共同正犯，
    無論依修正前後之刑法第28條規定均構成共同正犯，行為後
    之法律並無較「有利」於被告之情形，依刑法第2 條第1項
    前段規定應適用修正前刑法第28條之規定。
  (二)另關於自首，被告行為時即修正前刑法第62條前段規定係減
    輕其刑，修正後則為自首「得」減輕其刑，此項變動已影響
    行為人刑罰之法律效果，自屬法律有變更，經比較修正前後
    關於自首之規定，自應以被告行為時之舊法較有利於被告。
  (三)綜上法律修正前、後之整體比較，揆諸前揭最高法院決議及
    修正後刑法第2 條第1 項之「從舊從輕」原則，適用94年2
    月2 日修正後之刑罰法律，並未對被告較為有利，自應適用
    修正前之相關規定。
三、論罪科刑：
  (一)按銀行法第29條第1 項規定，除法律另有規定外，非銀行不
    得經營收受存款、受託經理信託資金、公眾財產或辦理國內
    外匯兌業務；其違反此項規者定者，應依同法第125 條規定
    論處；所謂「收受存款」，依同法第5 條之1 規定，係指向
    不特定多數人收受款項或吸收資金，並約定返還本金或給付
    相當或高於本金之行為，又同法第29條之1 規定，以借款、
    收受投資、使加入為股東或其他名義，向多數人或不特定之
    人收受款項或吸收資金，而約定或給付與本金顯不相當之紅
    利、利息、股息或其他報酬者，以收受存款論；故銀行法第
    12 5條關於處罰非銀行不得經營收受存款業務之規定，祇須
    行為人收受存款而合於上開要件且繼續反覆為之者，即足當
    之，不以所收受之存款達於一定之金額或長期經營為必要（
    最高法院89年度台上字第3583號判決可資參照）。次按銀行
    法第125 條第3 項規定，法人違反第29條第1 項規定，處罰
    其行為負責人，係指因法人負責人有違反銀行法第29條第1
    項規定始予以處罰，並非代罰或轉嫁性質。因此凡參與吸金
    決策之法人負責人，自應論以銀行法第125 條第1 項之罪責
    ，並應論以刑法第28條之共同正犯（最高法院93年度臺上字
    第4156號、90年度臺上字第739 號判決意旨、最高法院82年
    4 月13日82年度第2 次刑事庭會議(一)決議意旨參照）。本件
    被告己○○係「宏泰公司」之負責人，其明知宏泰公司非銀
    行，不得經營收受存款業務，而仍以宏泰公司名義向不特定
    多數人吸收資金及收受款項，並約定給付與本金顯不相當之
    優渥紅利。是核被告所為，係違反銀行法第29條第1 項、第
    29條之1 之除法律另有規定者外，非銀行不得經營收受存款
    業務之規定，應依同法第125 條第1 項前段、第3 項之規定
    處罰。另刑事訴訟法第300 條所謂變更法條，係指罪名之變
    更，本件公訴意旨認被告係犯銀行法第125 條第1 項之罪，
    而本院審理結果認被告己○○係犯銀行法第125 條第3 項、
    第1 項之罪，因其罪名同為「非法收受存款罪」，僅被告係
    「宏泰公司」之行為負責人，而應適用銀行法第125 條第3
    項之規定，故無庸援引刑事訴訟法第300 條變更檢察官起訴
    之法條，併此敘明。被告與亦具有宏泰公司負責人身分之共
    同被告林奕佐，就上開違反銀行法之犯罪行為，有犯意聯絡
    與行為分擔，為共同正犯。又銀行法第29條第1 項所稱「業
    務」者，係指吾人基於社會上之地位所繼續經營之事務而言
    ，即以反覆實施同種類行為為目的之社會活動，本質上即具
    有反覆性及延時性，故被告雖有多次向如附表二所示之告訴
    人吸收資金、收受款項並約定給付與本金顯不相當紅利之行
    為，仍應包括論以一罪。又按修正前刑法第62條所定之自首
    ，以對於未發覺之罪自首而受裁判為必要。本案被告於前開
    犯行被發覺前之95年1 月3 日，具狀向臺灣高雄地方法院檢
    察署自首，有刑事自首狀在卷可稽（見95年度他字第484 號
    卷第1 至4 頁），並於偵查階段配合調查。雖於檢察官提起
    公訴後，因出國故於本院準備程序中合法傳喚未到庭，復拘
    提未獲而發布通緝，有本院97年3 月7 日準備程序傳票送達
    證書、拘票及通緝書在卷可按（參本院審訴卷第15頁背面、
    第52頁、、本院訴字卷第93頁），然被告於99年3 月22日入
    境臺灣，在入出國及移民署國境事務大隊查驗護照時，主動
    告知係因案通緝欲回國到案，有內政部警政署航空警察局通
    緝案件移送書在卷可稽（見99年度訴緝字第36號卷第6 頁至
    第9 頁），堪認其有接受裁判之意。是被告既於犯罪被發覺
    前主動具狀供認犯行，復願接受裁判，已合於其行為時刑法
    第62條前段所定自首之要件，應依法減輕其刑。本院爰審酌
    被告不思以正當途徑經營宏泰公司，利用推銷「大富專案」
    予附表二所示之投資人以吸收資金，嚴重違反銀行法等相關
    規定，使投資人受惑高額報酬而投入資金，最終無法取回款
    項損失慘重，除致生損害於投資被害人，更嚴重損害國家對
    金融交易秩序之管理，犯罪情節非輕，惟念其並無前科，素
    行尚可，有臺灣高等法院被告前案紀錄表乙份在卷可憑，且
    於犯後深具悔意及其等犯罪之時間長短、品行、手段等一切
    情狀，量處如主文所示之刑，以資懲儆。
  (二)末按犯本法之罪，因犯罪所得財物或財產上利益，除應發還
    被害人或得請求損害賠償之人外，屬於犯人者，沒收之。如
    全部或一部不能沒收時，追徵其價額或以其財產抵償之。銀
    行法第136 條之1 定有明文，此乃屬於沒收之特別規定。倘
    認為其因犯罪所得財物或財產上利益，應發還被害人或第三
    人者，則自不能宣告沒收，亦毋庸於主文宣告發還被害人或
    第三人，而僅應於理由欄敘明應發還被害人或第三人之意旨
    即可（最高法院93年度台上字第3199號判決意旨參照）。查
    本件被告等人如附表二所吸收之資金，雖均為犯銀行法之罪
    所得財物，然均係如附表二所示之告訴人所有，自應發還予
    告訴人，本院爰不為沒收之諭知，附此敘明。
據上論斷，應依刑事訴訟法第299 條第1 項前段，銀行法第125
條第1 項前段、第3 項，刑法第11條前段、第2 條第1 項前段、
修正前第28條、第62條前段，判決如主文。
本案經檢察官丙○○到庭執行職務
中    華    民    國    99    年    6     月    4     日
                  刑事第十四庭  審判長法  官  陳銘珠
                                      法  官  李俊霖
                                      法  官  林揚奇
上正本證明與原本無異。
如不服本判決應於收受判決後10日內向本院提出上訴書狀，並應
敘述具體理由。其未敘述上訴理由者，應於上訴期間屆滿後20日
內向本院補提理由書(均須按他造當事人之人數附繕本)「切勿逕
送上級法院」。
中    華    民    國    99    年    6     月    4     日
                                      書記官  何明昌
附錄本件論罪科刑法條：
銀行法第125條
違反第29條第1 項規定者，處3 年以上10年以下有期徒刑，得併
科新臺幣1 千萬元以上2 億元以下罰金。其犯罪所得達新臺幣1
億元以上者，處7 年以上有期徒刑，得併科新臺幣2500萬元以上
5 億元以下罰金。
經營銀行間資金移轉帳務清算之金融資訊服務事業，未經主管機
關許可，而擅自營業者，依前項規定處罰。
法人犯前二項之罪者，處罰其行為負責人。
附表一：
一、投資人得以優惠價格購買「宏泰公司」名下公開出售之不動
    產。優惠條件如下：
  (一)「宏泰公司」公開售價350 萬元以下之不動產，投資人得以
    公開售價九成價格購屋。
  (二)「宏泰公司」公開售價350 萬元以上之不動產，投資人得以
    公開售價折抵40萬元價格購屋。（投資金額40萬以上者，可
    享此優惠，最高優惠上限40萬元）
  (三)「宏泰公司」公開售價500 萬元以上之不動產，投資人得以
    投資全額折抵。（投資金額滿40萬以上者，可享此優惠，最
    高優惠上限80萬元）
  (四)投資人得以仲介「宏泰公司」公開銷售之物件，獲利為房屋
    買賣總價千分之五。
附表二：「宏泰公司」「大富專案」部分投資人一覽表
┌───┬─────┬──────┬───────┐
│ 編號 │姓    名  │投 資 時 間 │ 投 資 金 額  │
├───┼─────┼──────┼───────┤
│ 1    │乙○○    │94年3月29日 │    40萬元    │
├───┼─────┼──────┼───────┤
│ 2    │丁○○    │94年5月8日  │    50萬元    │
├───┼─────┼──────┼───────┤
│ 3    │甲○○    │94年5月8日  │    50萬元    │
├───┼─────┼──────┼───────┤
│ 4    │戊○○    │94年7月8日  │    80萬元    │
├───┴─────┴──────┴───────┤
│備註：上開4人總計之投資金額為220萬元            │
└────────────────────────┘

司法院資訊處製作；財團法人民間司法改革基金會備份。
